臺灣臺北地方法院民事裁定
110年度消債職聲免字第35號
聲  請  人  
即債務人    黃李並榮
代  理  人  黃慧敏律師(法扶律師)
相  對  人  
即債權人    國泰世華商業銀行股份有限公司

法定代理人  郭明鑑  
代  理  人  黃怡玲  
相  對  人  
即債權人    遠東國際商業銀行股份有限公司

法定代理人  周添財  


相  對  人  
即債權人    玉山商業銀行股份有限公司

法定代理人  黃男州  
代  理  人  朱逸君  
相  對  人  
即債權人    元大商業銀行股份有限公司


法定代理人  翁  健  
代  理  人  黃勝豐  
相  對  人  
即債權人    台新大安租賃股份有限公司

法定代理人  陳力雄  
上列當事人聲請消費者債務清理事件，本院裁定如下：
    主  文
債務人黃李並榮應予免責。
    理  由
一、按法院為終止或終結清算程序之裁定確定後，除別有規定外
    ，應以裁定免除債務人之債務；法院裁定開始清算程序後，
    債務人有薪資、執行業務所得或其他固定收入，扣除自己及
    依法應受其扶養者所必要生活費用之數額後仍有餘額，而普
    通債權人之分配總額低於債務人聲請清算前2年間，可處分
    所得扣除自己及依法應受其扶養者所必要生活費用之數額者
    ，法院應為不免責之裁定。但債務人證明經普通債權人全體
    同意者，不在此限；債務人有下列各款情形之一者，法院應
    為不免責之裁定，但債務人證明經普通債權人全體同意者，
    不在此限：「（一）於7年內曾依破產法或本條例規定受免
    責。（二）故意隱匿、毀損應屬清算財團之財產，或為其他
    不利於債權人之處分，致債權人受有損害。（三）捏造債務
    或承認不真實之債務。（四）聲請清算前2年內，因消費奢
    侈商品或服務、賭博或其他投機行為，所負債務之總額逾聲
    請清算時無擔保及無優先權債務之半數，而生開始清算之原
    因。（五）於清算聲請前1年內，已有清算之原因，而隱瞞
    其事實，使他人與之為交易致生損害。（六）明知已有清算
    原因之事實，非基於本人之義務，而以特別利於債權人中之
    1人或數人為目的，提供擔保或消滅債務。（七）隱匿、毀
    棄、偽造或變造帳簿或其他會計文件之全部或一部，致其財
    產之狀況不真確。（八）故意於財產及收入狀況說明書為不
    實之記載，或有其他故意違反本條例所定義務之行為，致債
    權人受有損害，或重大延滯程序。」債務人有前條各款事由
    ，情節輕微，法院審酌普通債權人全體受償情形及其他一切
    情狀，認為適當者，得為免責之裁定，消費者債務清理條例
    （下稱消債條例）第132條、第133條、第134條及第135條分
    別定有明文。又為免債務人濫用清算程序以獲免責，並敦促
    有清償能力者，利用薪資、執行業務所得或其他固定收入清償
    債務而受免責，爰以債務人聲請清算前二年間，可處分所得
    扣除自己及依法應受其扶養者所必要生活費用之數額為計算
    基礎，以為裁定免責之依據，進而保障債權人可受最低清償
    （消債條例第133條立法目的參照）。準此，法院為終止或
    終結清算程序之裁定確定後，如查明債務人有消債條例第13
    3條或第134條各款所定之情形者，除債務人能證明經普通債
    權人全體同意免責外，應為不免責之裁定。
二、本院依消債條例第136條規定，通知全體債權人及債務人於
    民國110年4月15日到場陳述意見：
(一)債權人國泰世華商業銀行股份有限公司(下稱國泰銀行)未到
    庭惟具狀稱：不同意債務人免責，請調查債務人名下金融機
    構帳戶金流狀況，俾判斷債務人實際收入狀況是否有消債條
    例第133條、第134條各款不免責事由等語(本院卷第57頁)。
(二)債權人遠東國際商業銀行股份有限公司(下稱遠東銀行)未到
    庭惟具狀稱：不同意債務人免責，請調查債務人是否有消債
    條例第133條、第134條各款不免責事由等語(本院卷第49頁)
    。
(三)債權人玉山商業銀行股份有限公司(下稱玉山銀行)未到庭惟
    具狀稱：不同意債務人免責，請調查債務人是否有消債條例
    第133條、第134條各款不免責事由等語(本院卷第73頁)。
(四)債權人元大商業銀行股份有限公司(下稱元大銀行)未到庭惟
    具狀稱：不同意債務人免責，請調查債務人財產所得資料，
    如債務人符合消債條例第133條、第134條各款不免責事由，
    請裁定債務人不予免責等語(本院卷第43頁)。
(五)債權人台新大安租賃股份有限公司(下稱台新大安租賃公司)
    未到庭，亦未於具狀表示具體意見(本院卷第41、79頁)。
(六)債務人到庭並具狀稱：債務人於109年10月14日裁定開始清
    算程序後，持續有工作收入，每月可得新臺幣30,000元，而
    支出部分與聲請前2年相同等語(本院卷第63、81頁)。
三、經查：
(一)債務人前向本院聲請清算，經本院以109年度消債清字第93
    號裁定自109年10月14日下午4時起開始清算程序，嗣經司法
    事務官以109年度司執消債清字第137號清算事件辦理並裁定
    終止清算程序等情，有本院109年度消債清字第93號（下稱
    消清卷）、109年度司執消債清字第137號（下稱執清卷）等
    卷可稽。
(二)債務人有消債條例第133條應不免責之情形：
  1.債務人於本件聲請前2年（106年9月15日至108年9月14日）
    間之收入：債務人主張於聲請前兩年有來自廣恩老人養護中
    心之薪資所得9,363元，勞保老年給付6,966元，有其106年
    度綜合所得稅各類所得資料清單、臺灣企銀存摺影本、勞工
    保險被保險人投保資料表、勞動部勞工保險局109年5月15日
    保普老字第10913018780號函可稽(消清卷第57、59至67、69
    至70、151頁)。廣恩老人養護中心復稱債務人於107年4月9
    日至同年5月30日有僱佣關係(消清卷第147頁)，勞動部勞工
    保險局於上揭函文表示自103年1月起於每月底發給勞工保險
    老年年金給付6,966元等語(消清卷第151頁)，堪認債務人此
    間所得為176,547元（計算式：9,363+6,966×24=176,547，
    平均每月7,356元）。
　2.補助：查無債務人有來自臺北市政府社會局之補助(消清卷
    第141頁)。
  3.必要生活費及扶養費支出：債務人主張聲請前二年間必要生
    活費用支出，每月平均膳食費為6,000元，與配偶及女兒同
    住租金21,500元房屋之分擔額為10,750元，水電瓦斯費為1,
    811元，雜支及電話費為1,841元，交通費為1,100元，另與
    配偶按二分之一比列分擔之長女扶養費為8,000元，包括學
    雜費、交通費、膳食費等項，二年度總計709,728元（平均
    每月29,572元）等語(消清卷第31頁)。本院參酌債務人居住
    在臺北市中正區，有債務人全戶戶籍謄本可考(消清卷第71
    頁)，臺北市每人每月最低生活費106年度為15,544元、107
    年度為16,157元、108年度為16,580元，聲請前二年即106年
    9月15日至108年9月14日間，必要生活費為466,999元，平均
    每月19,458元（計算式：15,544×1.2倍×12個月×(比例108天
    /365天)+16,157×1.2倍×12個月+16,580×1.2倍×12個月×(比
    例257天/365天)=466,999)。因債務人與配偶子女同財共居
    ，且其主張之電信費用為1,509元、2,172元(消清卷第31、9
    3至105頁)，超出一般最低費率之三百至五百元程度甚多，
    超逾範圍係有益費用，難認屬必要費用，則債務人與長女必
    要支出總額核為700,499元（平均每月29,187元），逾此範
    圍之9,229元應予剔除。
  4.依上所述，債務人本件聲請前兩年間每月可處分所得7,356
    元，扣除上揭每月必要生活費及扶養費29,187元後，餘額為
    0元，而本件普通債權人之受償總額為0元(本院卷第19、20
    頁)，未低於前揭餘額，與消債條例第133條後段所定「普通
    債權人之分配總額低於債務人聲請清算前二年間，可處分所
    得扣除自己及依法應受其扶養者所必要生活費用之數額者，
    法院應為不免責之裁定」要件不符。從而，債務人並無消債
    條例第133條不免責事由。
(三)債務人無消債條例第134條各款規定不免責事由：
  1.按關於更生或清算之程序，除本條例別有規定外，準用民事
    訴訟法之規定，消債條例第15條定有明文，而民事訴訟法第
    277條前段規定當事人主張有利於己之事實者，就其事實有
    舉證之責任，故債權人如主張債務人有該條例第134條各款
    所定行為，自應就債務人合於上開要件之事實，舉證以實其
    說。合先敘明。惟債權人並無提出相關證明文件，舉證債務
    人有消債條例第134條各款所定行為。
  2.此外，債務人並非7年內曾依破產法或消債條例規定受免責
    者，復查無債務人有何隱匿、毀損應屬清算財團之財產，或
    以顯不相當之對價出賣其財產等不利於債權人之處分、捏造
    債務或承認不真實之債務、隱匿、毀棄、偽造或變造帳簿或
    其他會計文件之全部或一部，致其財產之狀況不真確等行為
    ，復無聲請清算前1年內，已有清算之原因，而隱瞞其事實
    ，使他人與之為交易致生損害之行為，且無明知已有清算原
    因之事實，非基於本人之義務，而以特別利於債權人中之一
    人或數人為目的，提供擔保或消滅債務之行為，亦無故意於
    財產及收入狀況說明書為不實之記載，或有違反同條例第9
    條第2項到場義務、第41條出席及答覆義務、第81條第1項提
    出財產及收入狀況說明書、債權人、債務人清冊義務、第82
    條第1項報告義務、第89條生活儉樸及住居限制義務、第101
    條提出清算財團書面資料義務、第102條第1項移交簿冊、文
    件及一切財產義務、第103條第1項答覆義務、第136條第2項
    協力調查義務等消債條例第134條各款所定之不免責事由。
四、綜上所述，債務人經法院為終止清算程序之裁定確定，既無
    消債條例第133條或第134條各款所定之不應免責情形存在，
    揆諸前揭說明，應以裁定免除債務人之債務，是債務人聲請
    免責，自應予准許。
五、爰裁定如主文。
中　　華　　民　　國　　110 　年　　9 　　月　　27　　日
                  民事第二庭    法　官　林修平
以上正本係照原本作成。
如對本裁定抗告須於裁定送達後10日內向本院提出抗告狀，並繳
納抗告費新臺幣1,000元。
中　　華　　民　　國　　110 　年　　9 　　月　　27　　日
                                書記官  賴靖欣